---
title: "Практика I. Основы R"
author: "David Prowse"
lang: ru
---

### 0.1. Сколько упаковок заказать?

Лаборатории нужны три вида расходных материалов. Они продаются только целыми упаковками. Купите достаточно каждого вида с минимальным числом упаковок и рассчитайте общую стоимость.

Одна позиция во всех трёх векторах относится к одному виду материала:

```{r warmup_purchase_data}
required <- c(13, 6, 17)      # Нужно единиц каждого материала
pack_size <- c(6, 4, 8)       # Единиц в одной упаковке
pack_price <- c(120, 80, 150) # Цена упаковки, руб.
```

Получите `packs` — число упаковок каждого вида, `spare` — число лишних единиц после покупки и `total_cost` — общую стоимость в рублях.

Коротко объясните почему `round(required / pack_size)` не решает задачу.

```{r task_0_1}
# Ваш код
```

**Короткий ответ:** …

### 0.2. Каждое второе или каждое чётное?

Прибор считал импульсы каждые 5 минут, начиная с нулевой минуты. Получилось шесть измерений:

```{r warmup_counts_data}
counts <- c(7, 2, 9, 4, 6, 1)
```

Вектор `counts` содержит показания прибора, а не время измерений. Первое показание получено на нулевой минуте, второе — через 5 минут, каждое следующее — ещё через 5 минут.

1.  Создайте вектор `sample_times` из шести значений — моментов проведения измерений в минутах. Порядок должен соответствовать `counts`: первому показанию соответствует первое время, второму — второе и так далее.

2.  Выберите второе, четвёртое и шестое измерения. Сохраните их показания из `counts` в `every_second`, а время этих же измерений из `sample_times` — в `every_second_time`. Порядок выбранных измерений сохраните.

3.  Отдельно выберите из исходного `counts` все показания, значение которых является чётным числом. Сохраните их в `even_counts`.

4.  Создайте копию `counts` с именем `counts_fixed` и замените в ней последнее показание на 10. Исходный вектор оставьте без изменений.

Коротко объясните, чем отличаются отборы в пунктах 2 и 3 и что возвращает выражение `counts[-2]`.

```{r task_0_2}
# Ваш код
```

**Короткий ответ:** …

### 0.3. Когда округлять результат?

Для опыта нужны 300 порций по 1/3 грамма. На этикетке массу одной порции печатают с двумя знаками после запятой. Коллега предлагает взять это округлённое число и умножить на 300, чтобы определить, сколько вещества подготовить.

Вычислите `mass_full_g` — общую массу без промежуточного округления, и `mass_rounded_g` — массу по предложению коллеги. Насколько различаются результаты?

Отдельно сравните `0.1 + 0.2` и `0.3`: через `==` и с допуском `1e-12`. Результат сравнения с допуском сохраните в `equal_with_tolerance`.

```{r task_0_3}
# Ваш код
```

## 1. Исправьте расчёт

Коллега рассчитывает среднее двух измерений. Сначала каждое исходное значение `raw` нужно умножить на коэффициент `gain` и прибавить поправку `offset`. Нужные параметры: `gain = 2`, `offset = -2`.

Но сейчас его скрипт работает не корректно, исправьте его:

``` r
gain <- 1.1
raw <- c(10, 20)
corrected <- gain * raw + offset
offset <- -2
gain <- 2
mean(corrected)
```

```{r task_1}
# Ваш код
```

## 2. Подготовьте измерения двух приборов к анализу

В одной записи объединили показания приборов A и B. У каждого своя постоянная ошибка: к показаниям A нужно прибавить −0.5, к показаниям B — −1.5.

После исправления значения от 0 до 30 включительно считаются пригодными. Значения вне этого диапазона — брак, `NA` — отсутствующее измерение. Пригодное значение от 25 и выше требует внимания: назовём его тревожным.

Элементы на одной и той же позиции в трёх векторах описывают одно измерение: `time_min` хранит время, `device` — название прибора, а `raw` — исходное показание.

```{r measurements}
time_min <- seq(0, 70, by = 10)
device <- rep(c("A", "B"), each = 4)
raw <- c(18, 20, NA, 22, 26, 31, -4, 25)
```

Подготовьте четыре результата, не меняя `raw`:

| Объект | Что в нём должно быть |
|------------------------------------|------------------------------------|
| `corrected` | Все измерения с поправкой своего прибора, в исходном порядке |
| `valid` | `TRUE` для пригодного измерения и `FALSE` для брака или пропуска; без `NA` |
| `mean_valid` | Среднее пригодных измерений, включая тревожные, без разделения по приборам |
| `alarm_times` | Время каждого тревожного измерения |

Постройте график пригодных значений по времени с линией и точками. На месте пропусков и брака линия должна прерываться. Подпишите оси.

В коротком ответе укажите, сколько измерений пропущено, сколько отбраковано и сколько вошло в среднее. Объясните можно ли использовать `raw + c(-0.5, -1.5)` для внесения поправок можно ли заменить `NA` нулём? Почему?

```{r task_2}
# Ваш код
```

**Короткий ответ:** …

## 3. Сделайте расчёт пригодным для повторного использования

Записей будет много, а коэффициенты приборов могут различаться. Нужны две функции: одна исправляет измерения, другая считает среднее даже для записи без данных.

Напишите рабочие функции:

- **`calibrate(raw, gain = 1, offset = 0)`** возвращает вектор `gain * raw + offset`, сохраняя порядок и пропуски. Она использует переданные ей коэффициенты и не меняет исходный вектор. Если `gain` — не одно конечное положительное число или `offset` — не одно конечное число, вызов должен завершиться ошибкой `stop(...)`.
- **`mean_or(x, fallback = NA_real_)`** возвращает среднее всех значений, кроме `NA`. Если считать не по чему, возвращает `fallback` — выбранный пользователем результат на случай отсутствия данных. По умолчанию это `NA_real_`, числовой пропуск.

Входные векторы содержат конечные числа или `NA` и могут быть пустыми. Функции пока не отсеивают брак: здесь нет ограничения диапазоном [0, 30].

Покажите два равнозначных вызова `calibrate`: с аргументами по позиции и по имени. Отдельно проверьте, что вызов `calibrate(c(10, 20))` не зависит от переменной `gain` в рабочей среде. Затем вычислите среднее исправленных `c(10, 20, NA)` с `gain = 2`, `offset = -1`, объединив вызовы двух функций.

В коротком ответе объясните, почему из двух вызовов ниже только один завершается ошибкой:

``` r
mean_or(c(2, 4), fallback = stop("Нет данных"))
mean_or(c(NA, NA), fallback = stop("Нет данных"))
```

```{r task_3}
# Ваш код
```

**Короткий ответ:** …

## 4. Подготовьте сигналы для логарифмической шкалы

Для отдельного графика в логарифмической шкале нужно преобразовать запись сигналов. Для положительного сигнала нужен `log(x)`, для нулевого, отрицательного или отсутствующего — `NA`. Позиции измерений должны сохраниться.

Для этих данных предложено однострочное решение:

```{r log_input}
signal <- c(-1, 0, 1, exp(1), NA)
```

Напишите функцию **`log_signal(x)`**, которая выполняет это преобразование, не вызывая предупреждений R. Вход — числовой вектор с конечными числами или `NA`. Длина и порядок сохраняются; пустому входу соответствует пустой числовой вектор.

Проверьте функцию на `signal` и на собственном примере с нулевым или отрицательным значением.

```{r task_4}
# Ваш код
```

## 5. Присвойте измерению статус

В отчёте нужно различать отсутствие данных, брак, обычное и тревожное измерение. Тревога означает высокое, но всё ещё пригодное значение; брак тревогой не считается.

Напишите **`classify_one(value, alarm = 25)`**. Она получает одно уже исправленное измерение и возвращает одну из четырёх строк:

| Ситуация                                    | Результат   |
|---------------------------------------------|-------------|
| Измерение отсутствует (`NA`)                | `"missing"` |
| Значение меньше 0 или больше 30             | `"invalid"` |
| Значение в [0, 30] и не ниже порога `alarm` | `"alarm"`   |
| Значение в [0, 30] и ниже порога `alarm`    | `"ok"`      |

Считайте, что `value` — одно конечное число или `NA`, а `alarm` — одно число от 0 до 30; проверять эти входные условия не нужно.

До запуска запишите ожидаемые статусы для `NA, -0.1, 0, 24.9, 25, 30, 30.1`. Проверьте их и добавьте пример с другим порогом.

```{r task_5}
# Ваш код
```

## 6. Определите, сколько циклов очистки нужно

Образец содержит `start` мг примеси. После каждого цикла очистки остаётся доля `ratio` от её предыдущего количества: например, при `ratio = 0.6` остаётся 60%. Очистку можно закончить, когда примеси не больше `limit` мг. На весь процесс разрешено не более `max_steps` циклов.

Напишите **`cleaning_steps(start, ratio = 0.6, limit = 5, max_steps = 100)`** с циклом `while`. Результат — список с двумя полями: `steps` — минимальное необходимое число циклов, `remaining` — остаток примеси после них. Формат возврата: `list(steps = ..., remaining = ...)`; отдельное поле читается как `result$steps`.

Если исходный образец уже достаточно чистый, циклов должно быть ноль. Если разрешённых циклов не хватило, функция должна завершиться ошибкой `stop(...)`. Успех на последнем разрешённом цикле считается успехом.

Все аргументы — одиночные конечные числа; `start >= 0`, `limit > 0`, `max_steps` — неотрицательное целое. Эти условия проверять не нужно. Проверяйте только, что `0 < ratio < 1`; иначе выдавайте ошибку.

Заполните таблицу (сколько циклов, какой остаток, ошибка или успех):

| Вызов                                | Ожидаемое поведение         |
|--------------------------------------|-----------------------------|
| `cleaning_steps(100)`                | 6 циклов, остаток 4.6656 мг |
| `cleaning_steps(5)`                  | 0 циклов, остаток 5 мг      |
| `cleaning_steps(100, max_steps = 5)` | ошибка                      |
| `cleaning_steps(100, max_steps = 6)` | успех                       |

```{r task_6}
# Ваш код
```

## 7. Соберите отчёт по записи прибора

Теперь нужен единый расчёт: получить исходную запись, исправить измерения, присвоить им статусы и вернуть сводку.

Прибор отмечает конец записи числом **`-999` в исходных данных**. Первый такой маркер и всё после него нужно игнорировать. Если маркера нет, запись обрабатывается целиком. `NA` означает пропуск измерения, а не конец записи.

```{r stream_input}
stream <- c(18, NA, 20, -4, 31, 26, -999, 100)
```

Напишите **`analyse_run(raw, gain = 1, offset = 0, alarm = 25)`**, используя свои `calibrate`, `classify_one` и `mean_or`. Статусы определяются после исправления измерений. Функция возвращает один список с полями:

| Поле | Что в нём должно быть |
|------------------------------------|------------------------------------|
| `values` | Исправленные пригодные значения; на месте брака и пропусков — `NA` |
| `status` | Статус каждой позиции по правилам задачи 5 |
| `mean_value` | Среднее пригодных значений, включая тревожные; `NA_real_`, если пригодных нет |
| `n_alarm` | Количество статусов `"alarm"`; ноль, если таких нет |

`values` и `status` содержат по одному элементу на каждую позицию до маркера. Брак и пропуски не удаляются. У пустой записи и записи, начинающейся с `-999`, оба вектора пустые.

Используйте цикл `for` и заранее выделите место под векторы результата. Входной `raw` не меняется; он содержит конечные числа или `NA` и может быть пустым. Параметры `gain`, `offset` и `alarm` соответствуют условиям задач 3 и 5.

Для вызова `analyse_run(stream, offset = -0.5)` сначала запишите ожидаемые значения и статусы, затем выполните расчёт и сохраните результат в `report`. Постройте график `report$values` по исходным номерам позиций, с разрывами на месте брака и пропусков.

Проверьте ещё четыре записи: `numeric(0)`, `c(-999, 20)`, `c(NA, -5, 40)`, `c(0, 25, 30)`. Добавьте пример, где исправление превращает пригодное исходное значение в брак или наоборот.

```{r task_7}
# Ваш код
```

**Короткий ответ:** …

## 8. Работа с данными: автомобили

Примените знакомые операции к данным об автомобилях из `mpg.csv` — отдельного файла с набором [mpg](https://ggplot2.tidyverse.org/reference/mpg.html).

Положите `mpg.csv` в одну папку с файлом практики и выполните блок импорта. Для запуска отдельных ячеек выберите эту папку рабочей: Session → Set Working Directory → To Source File Location в RStudio.

Здесь для работы с таблицей достаточно двух приёмов: `cars$hwy` извлекает столбец как обычный вектор, а `cars[строки, столбцы]` выбирает часть таблицы. Например:

``` r
cars[1:3, c("manufacturer", "model")]
```

**Вычисления преимущественно выполняйте над векторами; исходную таблицу не изменяйте.**

Значения таблицы:

| Столбец | Смысл |
|------------------------------------|------------------------------------|
| `manufacturer`, `model` | Производитель и название модели |
| `year` | Год выпуска |
| `displ` | Объём двигателя, л |
| `trans` | Тип коробки передач |
| `drv` | Привод: `"f"` — передний, `"r"` — задний, `"4"` — полный |
| `cty`, `hwy` | Пробег на одном американском галлоне топлива: в городе и на трассе, в милях |

Чем больше `cty` или `hwy`, тем дальше автомобиль проезжает на том же количестве топлива.

### 8.1. Что именно здесь посчитано?

Коллега описал набор так: «В каждой строке отдельная модель автомобиля. Наблюдения есть за каждый год с 1999 по 2008».

Посмотрите `head(cars)` и `str(cars)`. Получите `n_records` — число строк, `n_models` — число разных названий в столбце `model`, `years` — все представленные годы по возрастанию.

В коротком ответе уточните описание коллеги. Найдите в таблице пример нескольких строк одной модели и укажите, чем эти записи различаются.

```{r task_8_1}
# Ваш код
```

**Короткий ответ:** …

### 8.2. Хватит ли 50 литров на поездку?

Маршрут состоит из 150 км по городу и 450 км по трассе. Выберите из данных автомобили 2008 года с передним приводом, которым на весь маршрут понадобится не больше 50 л топлива.

Для каждого участка используйте соответствующее значение `cty` или `hwy`. Считайте, что условия движения соответствуют этим показателям; запас топлива сверх расчёта не нужен.

Получите `fuel_l` — расход в литрах на весь маршрут для каждой строки таблицы, и `candidate_rows` — номера всех подходящих строк. Выведите для них производителя, модель, объём двигателя, коробку передач и расход на поездку.

Сохраните в `best_rows` номера подходящих строк с наименьшим расходом. Округляйте только числа для показа, а не для расчёта и отбора.

В коротком ответе укажите число подходящих записей, лучший вариант и сколько литров ему потребуется.

```{r task_8_2}
# Ваш код
```

**Короткий ответ:** …

### 8.3. Стали ли автомобили экономичнее?

Сравните группы 1999 и 2008 годов по расходу на трассе. Представьте, что каждый записанный в таблице вариант автомобиля проехал по 100 км. При усреднении каждая строка имеет одинаковый вес.

Получите `hwy_l100` — расход в литрах на 100 км для каждой строки, а затем `mean_l100_1999` и `mean_l100_2008` — средний расход каждой группы.

Коллега поступает иначе: сначала усредняет `hwy` внутри каждого года, затем переводит два средних значения в литры на 100 км. Рассчитайте и его результаты. Совпадают ли числа и вывод о том, какая группа экономичнее? Какой способ отвечает поставленной задаче?

Постройте точечный график: по X — объём двигателя, по Y — расход на трассе hwy_l100. Обозначьте автомобили 1999 и 2008 годов разными цветами и символами. Добавьте легенду, подпишите оси и единицы измерения. Опишите, как расход связан с объёмом двигателя и наблюдается ли эта связь в обеих группах.

```{r task_8_3}
# Ваш код
```
